【裁判字號】    89,再,102
【裁判日期】    891024
【裁判案由】    拆屋還地等
【裁判全文】
臺灣高等法院民事判決      八十九年度再字第一０二號
      再  審原告  甲○○
      訴訟代理人  溫光雄律師
      再  審被告  王月麗      住台北市○○區○○街五七巷十三號
右當事人間拆屋還地等事件，再審原告對於臺灣臺北地方法院八十六年度訴字第一五
四九號，中華民國八十九年八月八日本院八十八年度上字第三九０號第二審確定判決
，提起再審之訴，本院判決如左：
      主      文
再審之訴駁回。
再審訴訟費用由再審原告負擔。
      理      由
一、按再審之訴顯無再審理由者，得不經言詞辯論，以判決駁回之，民事訴訟法第五
    百零二條第二項定有明文。次按「有左列各款情形之一者，得以再審之訴對於確
    定終局判決聲明不服。但當事人已依上訴主張其事由或知其事由而不為主張者，
    不在此限：一、適用法規顯有錯誤者。二、判決理由與主文顯有矛盾者。三、判
    決法院之組織不合法者。四、依法律或裁判應迴避之法官參與裁判者。五、當事
    人於訴訟未經合法代理者。六、當事人知他造之住、居所，指為所在不明而與涉
    訟者。但他造已承認其訴訟程序者，不在此限。七、參與裁判之法官關於該訴訟
    違背職務犯刑事上之罪者。八、當事人之代理人或他造或其代理人關於該訴訟有
    刑事上應罰之行為，影響於判決者。九、為判決基礎之證物係偽造或變造者。十
    、證人、鑑定人或通譯就為判決基礎之證言、鑑定或通譯為虛偽陳述者。十一、
    為判決基礎之民事或刑事判決及其他裁判或行政處分，依其後之確定裁判或行為
    處分已變更者。十二、當事人發見就同一訴訟標的在前已有確定判決或和解、調
    解或得使用該判決或和解、調解者。十三、當事人發見未經斟酌之證物或得使用
    該證物者。但以如經斟酌可受較有利益之裁判者為限。前項第七款至第十款情形
    ，以宣告有罪之判決已確定，或其刑事訴訟不能開始或續行非因證據不足者為限
    ，得提起再審之訴。」、「依第四百六十六條不得上訴於第三審法院之事件，除
    前條規定外，其經第二審確定之判決，如就足影響於判決之重要證物，漏未斟酌
    者，亦得提起再審之訴。」民事訴訟法第四百九十六條、第四百九十七條亦有明
    文。
二、經查：再審原告起訴主張：
  (一)「本件依再審被告主張其與訴外人邱桂梅以總價新台幣（下同）三十五萬六千五
    百十元購入系爭土地（其中六千五百十元為土地增值稅金額），而邱桂梅於一、
    二審始終具結供證出資十八萬元共同購地，則其出資額已逾總價之二分之一以上
    ，依最高法院二十九年上字第一０二號判例，及依土地法第三十四條之一第一項
    規定，已得處分系爭土地；況邱女事先又曾徵求再審被告是否優先購買其應有部
    分二分之一土地而為其所拒，此亦經證人葉素柿證述無訛；而今再審被告卻僅提
    出自行臨訟偽造日記本上自記之數字第一三六、五００元，原確定判決竟予遽信
    ，而捨法定證據（參照民事訴訟法第二編第一章第三節第二目人證規定）之法律
    規定於不顧，即有消極不適用法規，而誤認再審原告向前手受讓之土地未逾二分
    之一以上，不能依土地法第三十四條之一第一項規定處分，致受不利之判決。」
    、「按土地所有權，除法令有限制外，於其行使有利益之範圍內，及於土地之上
    下。．．．民法第七百七十三條定有明文；換言之，土地所有權之範圍僅得行使
    於界址內土地之上下而不及於界址之外；本件原確定判決依據台北縣新店地政事
    務所錯誤之複丈成果，誤將同所六－七一地號已由再審原告申租（證七）之國有
    土地（證八）面積八十七點二平方公尺（中國測量工程學會測量鑑定報告附呈－
    證九）判命返還予非所有權人之再審被告，自有判決適用法規顯有錯誤之情形。
    」、「查地籍數值化為世界上大多數先進國家據以國土有效管理之基礎，政府在
    民國六十五年起推行全國地籍重測計劃，期建立全國地籍數值化進而更精確有效
    的達到土地管理之政策與目的，截至八十八年上已完成全部計劃百分之十九；換
    言之，大部分地區尚未完成數值化，仍然屬於圖解地籍區，而這些區域的鑑界作
    業品質普遍較差，尤其以較未開發的郊區或山區更甚，經常發生土地鑑界爭議事
    件，影響人民財產權益；而臺灣省政府地政處土地重劃工程總隊早於七十六年五
    月編有台北水源特定區（廣興、龜山地區）細部計劃樁位座標成果圖表，於系爭
    土地前方定有C121、C122、C123、C124號中心樁，足為精確測量之準據（請參閱
    證九第九、十頁），而依測量結果證明原判決認定再審原告無權占用再審被告Ａ
    部分僅有四．八平方公尺，其餘二十九點二平方公尺係屬再審原告已申租之國有
    土地；Ｂ、Ｃ、Ｄ部分則僅占用三十二平方公尺，其餘三十四平方公尺亦為國有
    土地而不應返還予非所有權人之再審被告，」、「按再審原告舊有房屋於民國三
    十八年間已存在，佔用乙部分土地（包含再審被告於民國七十年購入土地之Ｅ部
    分）（參見刑事判決第四頁及附圖－證五），而Ｂ、Ｃ、Ｄ部分則為再審被告購
    地前之民國六十三年以前經其前手林金萬同意使用而相安無事（見同上判決第四
    頁），並非再審被告購地後始予無權占有甚明，則再審被告為林金萬之後手，亦
    應承受此項負擔，而不得請求排除。」云云。均僅係對前訴訟程序法院就證據取
    拾及事實認定之職權行使，加以指摘，所指各點，均與前引再審理由不符。另原
    確定判決並未將再審原告所指之同所六之七十一號土地判命返還再審被告，此有
    確定判決影本可稽，因此再審原告主張上開土地係國有地，判命返還再審被告為
    適用法規錯誤，要無可取。
  (二)查再審原告主張土地所有人，非通過他人之土地，不能安設電線、水管．．．得
    通過他人土地之上下而安設之，民法第七八六條定有明文；本件再審原告所居住
    地接用高地自然流至之山泉水，必須通過再審被告土地，原確定判決竟命再審原
    告拆除，斷絕再審原告水源之民生必須，亦非合法（民法第七七三條後段參照）
    云云。惟按民法第七百八十六條為相鄰關係之規定，旨在調和鄰地之土地所有人
    相互間或用益物權人相互間之權利義務關係。本件再審原告所建造之前開房屋係
    占用國有土地及再審被告所有系爭土地之一部，而非建造在其所自有土地上，自
    不得主張有土地相鄰關係管線安置權，是原確定判決未適用民法第七百八十六條
    規定，自無適用法規顯有錯誤。
  (三)又再審原告主張伊縱使僅受讓訴外人邱桂梅二分之一應有部分權利，面積亦達一
    ０六四平方公尺，而伊占用部分依原確定判決附圖一Ａ、Ｂ、Ｃ、Ｄ部分為一百
    平方公尺，附圖二部分為乙、丙部分二十四平方公尺，合計共僅一二四平方公尺
    ，僅占受讓應有部分面積百分之十一強，並未逾越應有部分面積，對再審被告並
    無任何損害；尤以系爭土地在再審被告於七十年間購入後一直閒置並無耕作，而
    再審原告僅使用其中一二四平方公尺（按經再審原告委託中國測量工程學會鑑測
    結果，僅占用三十六．八平方公尺，詳後述），根本無害於再審被告之權利。而
    今再審被告堅欲拆除再審原告既成建物，可謂損人而不利己之行為，顯係以損害
    再審原告為主要目的，按之上引年台上字第七三七號判例，應非法之所許。而
    系爭土地座落水源管制內之山岥地（證六），當地居民除原有建物得予申請核准
    後修繕外，並不允許為任何建築（禁建），再審被告縱濫用權利收回，亦惟有任
    令荒蕪閒置之一途，於其就系爭土地二分之一應有部分亦無任何增益之可言。然
    查原確定判決認系爭土地原由訴外人邱桂梅與再審被告共同出資購置，而訴外人
    邱桂梅將其所有權應有部分信託登記與再審被告，雖訴外人邱桂梅已終止信託契
    約關係並將其所有權應有部分百分之三十九轉讓與再審原告之事由通知再審被告
    ，惟再審原告亦僅對於再審被告取得就系爭土地所有權應有部分百分之三十九之
    移轉登記請求權而已，在尚未辦畢移轉登記前，系爭土地仍屬再審被告所有，即
    使將來辦畢移轉登記，再審原告成為系爭土地之共有人，在未協議分管前對於系
    爭共有土地特定部分仍無單獨使用權，再審被告自得主張其為無權占有，而請求
    其將前開地上物拆除並將各該土地返還再審被告，尚難認係屬權利濫用，是原確
    定判決認本件並無權利濫用情事，而未適用民法第一百四十八條規定，亦非適用
    法規顯有錯誤。
  (四)另按民事訴訟法第四百九十六條第一項第十三款所謂當事人發見未經斟酌之證物
    ，係指前訴訟程序事實審之言詞辯論終結前已存在之證物，因當事人不知有此，
    致未經斟酌，現始知之者而言。若在前訴訟程序事實審言詞辯論終結前，尚未存
    在之證物，本無所謂發見，自不得以之為再審理由，最高法院二十九年度上字第
    一００五號判例意旨參照。查再審原告提出「證九」中國測量工程學會測量鑑定
    報告書之製作日期為八十九年九月十四日，而本件原確定判決係於同年八月八日
    宣判，此有該鑑定報告書及判決書附於本院再審案卷可稽。可見該鑑定報告書乃
    在前訴訟程序事實審言詞辯論終結後始存在之證物，原審本無審酌之可能，是再
    審原告於再審起訴狀第五項主張其得以此為由，依民事訴訟法第四百九十六條第
    一項第十三款規定，提起本件再審，自不足採。
  (五)又本院八十八年上字第三九０號確定判決理由「三」已敘明「上訴人按指再審原
    告雖抗辯伊於占有之初雖為無權占有，惟伊已向訴外人邱桂梅購買系爭土地所有
    權應有部分二分之一，拆合面積一千零六十四平方公尺，已非無權占有云云，惟
    查被上訴人（按指再審被告）於八十五年八月二十四日致訴外人邱桂梅之存證信
    函中自承與訴外人邱桂梅出資合購，因當時訴外人邱桂梅不遷移戶籍，而無法聯
    名登記，且二人當時皆未具自耕農身分，後由被上訴人取得自耕農身分辦理登記
    ，但被上訴人未曾反對訴外人邱桂梅合法權益（見原一審卷第五十四頁），即被
    上訴人亦於原審自認：本來是三個人要一起買，後邱桂梅有跟我一起出資，但僅
    出資十三萬六千五百元（見原審卷第五十頁反面），固足證明系爭土地係被上訴
    人與訴外人邱桂梅共同出資購買，因僅被上訴人取得自耕農身分，故信託登記被
    上訴人名義，並非合夥共同經營事業。又上訴人雖云其前手邱桂梅出資十八萬元
    與被上訴人合資購買系爭土地，而證人邱桂梅亦到場附和其詞（見二審卷第一一
    三頁），但為被上訴人所否認，經本院函請第一商業銀行建國分行查復被上訴人
    於七十年七月間至九月間之活期儲蓄存款帳戶，亦無訴外人邱桂梅交付出資十八
    萬元之支票存入記載，有該分行八十九年六月三十日一建國字第二七四號函在卷
    可憑，而上訴人及訴外人邱桂梅復不能舉證，以實其說，足證上訴人所云訴外人
    邱桂梅出資為十八萬元，尚嫌無據，應以被上訴人所自認，訴外人邱桂梅之出資
    僅有十三萬六千五百元為可取。訴外人邱桂梅既僅出資十三萬六千五百元，而系
    爭土地總價款為三十五萬元（見本院八十八年上字第一二九０號卷第一一四頁）
    ，依此計算，訴外人邱桂梅之應有部分應祇有百分之三十九（其計算式為：1365
    00/350000=39/100），非如上訴人所云二分之一。」則再審原告前訴訟程序進行
    中，其曾提出證人邱梅桂致再審被告第六八五號郵局存證信函，內載邱梅桂就系
    爭土地有一半處分權利。再審被告亦以第七０七號存證信答覆：「．．．台端曾
    出資合購．．．本人未曾反對台端合法權益．．．。」原確定判決就上開書證漏
    未審酌，依民事訴訟法第四百九十七條規定得提起再審云云。然原確定判決就邱
    桂梅到庭附和上訴人之證言，如何不足採信，且邱女就系爭土地之應有部分僅百
    分之三十九等情，均已詳加論述，則上開存證函核其內容，尚不足影響原確定判
    決。
三、據上論結，本件再審之訴顯無再審理由，爰不經言詞辯論，依民事訴訟法第五百
    零二條第二項、第七十八條，判決如主文。
中      華      民      國    八十九    年      十      月    二十四    日
                                 臺灣高等法院民事第八庭
                                     審判長法  官  鄭  三  源
                                           法  官  黃  豐  澤
                                           法  官  王  淇  梓
右正本係照原本作成。
不得上訴。
中      華      民      國    八十九    年      十      月    二十五    日
                                           書記官  鄒  賢  英


司法院資訊處製作；財團法人民間司法改革基金會備份。
